臺灣高等法院刑事判決　　　　　　　　95年度上易字第2543號
上　訴　人　臺灣板橋地方法院檢察署檢察官
被　　　告　徐瑋澤（原名甲○○）
上列上訴人因被告偽造文書案件，不服臺灣板橋地方法院95年度
易字第1072號，中華民國95年10月18日第一審判決（起訴案號：
臺灣板橋地方法院檢察署95年度偵字第10520號），提起上訴，
本院判決如下：
    主  文
上訴駁回。
    理  由
一、公訴意旨略以：被告徐瑋澤（原名甲○○）於民國（下同）
    93年12月間，與真實姓名年籍不詳、綽號「阿招」（音譯）
    之越南籍成年女子，及越南籍女子宋氏燕（Tong Thi Yen）
    ，共同基於使公務員登載不實文書之犯意聯絡，由「阿招」
    仲介被告以假結婚之方式，使宋氏燕得以順利入境臺灣工作
    。被告乃於93年12月17日，先在越南胡志明市與宋氏燕辦理
    結婚登記，復於同年12月29日，持越南社會主義共和國（下
    稱越南國）結婚證書及中華民國駐胡志明市臺北經濟文化辦
    事處出具之證明書，前往臺北縣淡水鎮戶政事務所辦理結婚
    登記，設籍於臺北縣淡水鎮○○○路○段180巷3號，使該戶
    政事務所之承辦公務員於其職務上所掌管之戶籍謄本等公文
    書上為不實之結婚登記，足以生損害於戶政機關對於戶政管
    理之正確性，嗣並與宋氏燕共同持之向入出境管理局該管公
    務員行使，使宋氏燕得以順利來台（宋氏燕部分另經檢察官
    為緩起訴處分確定，並於95年7月19日驅逐出境），因認被
    告所為係犯刑法第216條、第214條之行使使公務員登載不實
    文書罪嫌等語。
二、按犯罪事實應依證據認定之，無證據不得認定犯罪事實；又
    不能證明被告犯罪者，即應諭知無罪之判決，刑事訴訟法第
    154條第2項、第301條第1項分別定有明文。復按認定犯罪事
    實所憑之證據，雖不以直接證據為限，間接證據亦包括在內
    ，然而無論直接證據或間接證據，其為訴訟上之證明，須於
    通常一般人均不致有所懷疑，而得確信其為真實之程度者，
    始得據為有罪之認定，倘其證明尚未達到此一程度，而有合
    理之懷疑存在時，即難遽採為不利被告之認定，最高法院88
    年度臺上字第954號判決意旨可資參照。
三、公訴意旨認被告涉有上開行使使公務員登載不實文書罪嫌，
    無非係以被告坦承與宋氏燕結婚之事實、證人宋氏燕之證述
    、及卷附被告戶籍謄本、越南國結婚證書、我國駐胡志明市
    臺北經濟文化辦事處證明書各1份為其主要論據。訊據被告
    堅決否認有行使使公務員登載不實文書之犯行，辯稱：伊係
    出於結婚之真意與宋氏燕結婚，並非假結婚，伊不認識「阿
    招」，僅透過一名翻譯認識宋氏燕及求婚，伊先後支出包含
    聘金10萬元、來回機票等費用約20餘萬元，詎宋氏燕取得居
    留證之後即無故離家，伊還去警察局報案協尋，伊覺得是被
    騙婚等語。經查：
  (一)證人宋氏燕於警詢中所為之證述，雖為被告以外之人於審判
    外之陳述，然經原審於審判期日提示被告並告以要旨後，被
    告就證據能力方面並未聲明異議，審酌證人宋氏燕雖因不願
    與被告發生性行為而離家，然其在法律上既為被告之妻子，
    就此而言尚難認係與被告有何重大怨隙，當無因此即曲詞誣
    陷被告之必要，是其於案發後記憶猶新之情況下所為之陳述
    ，可信性甚高，如引用其上開陳述作為證據應屬適當，依刑
    事訴訟法第159條之5規定，即有證據能力。
  (二)被告與宋氏燕於93年12月17日在越南胡志明市辦理結婚登記
    後，被告先行返臺，並於同年12月29日持上開越南國結婚證
    書、我國駐胡志明市臺北經濟文化辦事處證明書等文件至台
    北縣淡水鎮戶政事務所辦理結婚登記，嗣宋氏燕於94年1月1
    3日以依親名義來臺等事實，為被告所自承，核與證人宋氏
    燕於警詢、偵查中所為之證述相符，並有戶籍謄本、被告及
    宋氏燕入出境資訊查詢表、結婚證書、證明書、被告入國證
    明書、宋氏燕聲明書各1份附卷可稽，是此部分之事實堪以
    認定（其中宋氏燕之入出境查詢表係以姓名查詢，故有多筆
    同姓名者之入出境資料，惟與宋氏燕之年籍相符者僅各有1
    筆入出境資料，故被告以為宋氏燕曾出入臺灣多次，尚有誤
    會）。
  (三)證人宋氏燕於警詢、偵查中雖均稱係以「假結婚」方式來臺
    ，然細察其於警詢中所述，係稱：伊係透過綽號「阿招」（
    音譯）之越南籍女子仲介，伊並未給「阿招」佣金，而係被
    告給「阿招」介紹費，假結婚來臺係伊主動提議，來臺目的
    是要賺錢，越南仲介告訴伊說來臺灣後可以幫被告做生意，
    伊與被告共同居住10餘天後，因與被告不合才離家，離家後
    至嘉義縣大林鎮某處幫客人修指甲，每月賺1萬餘元等語。
    其於偵查中並稱：因為以前離過婚很辛苦，想到臺灣工作，
    所以打電話給「阿招」，請「阿招」幫忙介紹來臺灣工作，
    沒有支付「阿招」佣金，不知道被告有無賺取佣金，伊與「
    阿招」不認識，是別人給伊電話才打給「阿招」，來臺後住
    在被告家中10幾天，因被告要與伊睡覺便跑了，被告並未介
    紹伊出外工作，只有拿幾本書在家中先學中文，亦未叫伊至
    色情場所或飯店上班等語（參見臺灣嘉義地方法院檢察署95
    年度偵字第1787號偵查卷第6至8頁）。亦即本件證人宋氏燕
    並未給付「阿招」或被告佣金，反而是被告給付「阿招」仲
    介費，且來臺後被告並未要求證人宋氏燕外出工作或賣淫，
    只是要其學中文，證人宋氏燕因不願與被告發生性行為，所
    以才逃跑等情，亦堪認定。
  (四)按一般假結婚來臺可略分為兩種模式，常見之一種為仲介大
    陸或東南亞地區外籍女子來臺賣淫，此種方式固有可能該名
    女子不需支付佣金或來臺費用，而在幕後人蛇或色情集團之
    控制下，以其嗣後賣淫所得抵償，然為求迅速獲利，通常來
    臺後即開始賣淫，且該集團需支付供假結婚之我國籍男子包
    含來回機票在內之費用及一定報酬，此為法院審理此類型案
    件職務上已知之事實，然證人宋氏燕卻稱其來臺後與被告共
    同居住10餘天後才離家，且被告亦未要求伊賣淫，亦無證據
    證明被告曾藉此獲得一定之報酬，顯與此種模式不合甚明。
    另外一種則係大陸或東南亞地區外籍女子藉由「假結婚」之
    方式來臺從事其他合法性質之工作（僅係因無工作證而違法
    ），以獲取較其本國較高之薪資報酬，在此種模式下，該名
    大陸或東南亞地區外籍女子既然要透過此種方式獲利，自需
    自行支付仲介者及假結婚之對象一筆佣金及報酬，然證人宋
    氏燕卻稱其並未支付「阿招」佣金，亦不知被告是否有賺取
    佣金，亦即其並未親自支付報酬予被告，於警詢中更稱係被
    告支付介紹費予「阿招」，實亦與此種「假結婚」之模式不
    符。是以上情觀之，既無證據證明被告就本件婚姻曾賺取任
    何佣金或報酬，反而被告還支付仲介費予「阿招」，其復未
    要求宋氏燕來臺後從事賣淫或其他工作以獲取利益，則被告
    又有何動機要與宋氏燕「假結婚」？且此種男方需支付仲介
    費之情形，反與一般國人透過仲介與大陸或東南亞地區外籍
    女子結婚之模式相同。
  (五)況且，若被告係以假結婚之方式使宋氏燕得以來臺打工，理
    應繼續以此方式掩護宋氏燕，方符情理，詎宋氏燕係於94年
    1月13日來臺，業如前述，而被告於同年2月3日即向臺北縣
    政府警察局三重分局報案協尋，有被告報案筆錄1份在卷可
    按，相隔僅約3星期，亦可徵被告主觀上是否係基於使宋氏
    燕得以來臺打工之意思而與其假結婚，並非無疑。進步言之
    ，宋氏燕為求來臺工作，在主觀上或許並無與被告結婚之真
    意，僅係利用此種婚姻關係來臺，故宋氏燕認為其與被告係
    「假結婚」，尚可理解；然依被告稱其不會越南語，及證人
    宋氏燕於偵查中證稱：「（檢察官：有無跟甲○○說你們是
    假結婚？）我不會說國語，所以無法跟他溝通。（檢察官問
    ：甲○○是否知悉你們是假結婚？）我不知道，是阿招跟我
    說，我們是假結婚。」等語觀之（參見上開偵查卷第7頁）
    ，可見被告與宋氏燕間並無法完整的溝通，其間均係透過「
    阿招」傳遞訊息（被告雖稱不認識「阿招」，然「阿招」或
    有可能即為被告前揭所稱之翻譯），換言之，即便宋氏燕係
    基於「假結婚」之意思與被告結婚，「阿招」亦有可能為賺
    取被告之仲介費而故意隱瞞此點，使被告在不知情之情形下
    ，基於結婚之真意與證人宋氏燕結婚，實不無可能，尚難以
    證人宋氏燕單方面之主觀認定，即遽認被告亦係出於「假結
    婚」之意思與宋氏燕結婚，至為灼然。再者，宋氏燕隱瞞「
    假結婚真來臺」之內心真意，使被告受蒙蔽而誤以為其與宋
    氏燕間是真結婚，亦屬合理。又被告若係出於結婚之真意與
    宋氏燕結婚，其向宋氏燕求歡亦屬正常舉動，亦難以此為不
    利於被告之認定，附此敘明。
四、綜上所述，本件依調查所得之證據，尚難認被告具有「假結
    婚」之動機或意思，即難認其主觀上具有使公務員登載不實
    文書或行使上開不實文書之故意，此外復查無其他積極證據
    足資證明被告有公訴意旨所指使公務員登載不實文書或行使
    上開不實文書之犯行，揆諸前揭法條及判例意旨，其犯罪尚
    屬不能證明。
五、原審以不能證明被告犯罪，依前揭之說明，而為被告無罪之
    判決，即核無不合。公訴人上訴意旨略以：被告僅透過1名
    翻譯認識宋氏燕並求婚，卻未能提供其支付之聘金及該仲介
    年籍以供查證，顯與常理有違，且被告若與宋氏燕係真結婚
    ，何以於宋氏燕來台十幾天後始要與其睡覺並進而導致其逃
    家？此皆與常理不符等語而指摘原判決。惟查，本件並無證
    據證明被告就本件婚姻曾賺取任何佣金或報酬，反之，被告
    甚至支付仲介費予「阿招」，且其復未要求宋氏燕來臺後從
    事賣淫或其他工作以獲取利益，此種由男方支付仲介費之情
    形，與一般國人透過仲介與大陸或東南亞地區外籍女子結婚
    之模式並無二致，是不得僅以被告未提供其支付之聘金及該
    仲介之年籍以供查證即遽認被告係屬假結婚，再者，如係假
    結婚，則宋氏燕來台後即應與被告各奔東西，兩不相干，何
    以又住宿被告家中十餘天？被告有何必要予以收留？且在宋
    氏燕不告而離之後何以又去報案而驚動警方？此外，被告初
    將宋氏燕接來台灣共營家庭生活，2人間原非熟識，彼此本
    即需經一段時間互相調適及認識，縱被告於宋氏燕來台十餘
    天後始要求同房（此據被告否認，而稱有與宋氏燕行房），
    亦非不符情理。第按刑事訴訟法第161條第1項規定：檢察官
    就被告犯罪事實，應負舉證責任，並指出證明之方法。對於
    其所訴之被告犯罪事實，應負提出證據及說服之實質舉證責
    任，倘所提出之證據，不足為被告有罪之積極證明，或其闡
    明之證明方法，無從說服法官以形成被告有罪之心證，基於
    無罪推定之原則，自應為被告無罪判決之諭知。而證據之取
    捨與證據之證明力如何，均屬事實審法院得自由裁量、判斷
    之職權，茍其此項裁量、判斷，並不悖乎通常一般人日常生
    活經驗之定則或論理法則，又於判決內論敘其何以作此判斷
    之心證理由者，即不得任意指摘其為違法。茲原判決已詳敘
    就卷內證據調查之結果，而為綜合判斷、取捨，認不足證明
    被告確有公訴人所指訴之犯行，其得心證的理由已說明甚詳
    ，且所為論斷從形式上觀察，亦難認有違背經驗法則、論理
    法則，或有其他違背法令之情形，自不容任意指為違法。公
    訴人提起上訴，仍執臆測之詞以被告應屬假結婚而為爭執，
    復未提出其他積極事證證明被告確非基於結婚之真意，而漫
    指原判決不當，尚無可取。依前開之說明，本件尚無從形成
    有罪之確信，原審判決無罪，尚屬允洽，可以維持，上訴為
    無理由，應予駁回。
據上論斷，應依刑事訴訟法第368條，判決如主文。
本案經檢察官侯千姬到庭執行職務。
中　　華　　民　　國　　96　　年　　1 　　月　　31　　日
　　　　　　　　　刑事第十庭    審判長法　官 劉景星
　　　　　　　　　　　　　　　　　    法　官 李春地
　　　　　　　 　 　　　　　　　　　　法　官 陳志洋
以上正本證明與原本無異。
不得上訴。
                                      書記官 楊麗雪
中　　華　　民　　國　　96　　年　　2 　　月　　1 　　日
